【裁判字號】    92,台上,2863
【裁判日期】    920522
【裁判案由】    違反證券交易法等罪
【裁判全文】
最高法院刑事判決                              九十二年度台上字第二八六三號
    上  訴  人  癸○○
                庚○○
    右  一  人
    選任辯護人  牛湄湄律師
    上  訴  人  乙○○
                辛○○
                辰○○
   右  一 人
   選任辯護人   孫天麒律師
   上  訴  人   丑○○
                甲○○
                寅○○
                戊○○
                丁○○
                壬○○
                丙○○
                卯○○
    右  一  人
    選任辯護人  蕭壬宏律師
                謝文欽律師
    上  訴  人  巳○○
                子○○○即李.
    右  一  人
    選任辯護人  孫天麒律師
    上  訴  人  己○○
右上訴人等因違反證券交易法等罪案件，不服台灣高等法院中華民國九十一年九月十
八日第二審更審判決（八十九年度上重更(一)字第五六號，起訴案號：台灣台北地方法
院檢察署八十三年度偵字第二二二二八號、第二二二二九號、第二三二九七號、第二
四五五七號），提起上訴，本院判決如左：
    主  文
原判決關於癸○○、庚○○、辛○○、乙○○、辰○○、甲○○、丑○○、寅○○、
壬○○、子○○○、戊○○、巳○○、丙○○、丁○○、卯○○部分均撤銷，發回台
灣高等法院。
其他上訴駁回。
    理  由
一、撤銷發回（癸○○、庚○○、辛○○、乙○○、辰○○、甲○○、丑○○、寅○
○、壬○○、子○○○、戊○○、巳○○、丙○○、丁○○、卯○○）部分：
本件原判決認定：（一）、上訴人癸○○係台北市日新投資股份有限公司（下稱日新
公司）、台北縣板橋市立豐股份有限公司（下稱立豐公司）、台北市義新投資股份有
限公司（下稱義新公司）及集新股份有限公司（下稱集新公司）實際出資投資人，前
揭四家公司並共同投資經營台北市洪福證券股份有限公司（下稱洪福證券公司），占
全部資本額新台幣（下同）十六億元中之十二億五千三百七十二萬六千四百元。癸○
○同時在台北市○○○路○段六十一號七、八樓之煜立管理顧問股份有限公司（下稱
煜立公司）擁有百分之五十（五百萬元）股份，並實際掌控洪福證券公司、煜立公司
及設在台北縣板橋市之永豐證券股份有限公司（下稱永豐證券公司）。上訴人庚○○
則係煜立公司董事長，受癸○○指示，負責經營洪福證券、煜立及永豐證券等三家公
司，並在煜立公司八樓設有辦公室（下稱八樓辦公室），僱用上訴人辛○○、丑○○
、戊○○、寅○○、巳○○、丙○○、陳麗鳳（已判處罪刑確定）、丁○○、卯○○
、張嘉玲、翁憶珍（以上二人已判處罪刑確定）、壬○○、己○○及陳貴美（已判處
罪刑確定），在該辦公室工作；上訴人乙○○係洪福證券公司法人股東日新公司之代
表，擔任洪福證券公司副董事長兼總經理；上訴人辰○○、子○○○（起訴書及第一
審判決均誤為李素貞）分別為洪福證券公司之財務部協理及債券部襄理；上訴人甲○
○為永豐證券公司董事兼副總經理，實際上受庚○○指示，負責該公司業務。癸○○
與庚○○意圖抬高華國飯店股份有限公司股票（下稱華國股票）在集中交易市場之價
格，藉以牟利，同時為使癸○○個人或經營之關係企業持有之華國股票得以向金融機
構高額質借，套取資金，竟自民國八十三年二月間起，與乙○○、辰○○、甲○○、
子○○○，基於共同之犯意，由庚○○在八樓辦公室或台北市○○○路○段四十二號
九樓癸○○住處，指揮八樓辦公室之成員辛○○等人炒作華國股票。八十三年二月十
四日，華國股票開盤價為一百零四元，前開八樓辦公室成員即每日將庫存股票盤點列
出清單，由庚○○決定買進賣出之證券商名稱、價格及張數。排定後，於次日委託永
豐證券公司甲○○、曾秀珠（已判處罪刑確定）、洪福證券公司古關群（第一審法院
通緝中）、馬桂芳（已判處罪刑確定）及元統證券公司洪寶麒（已判處罪刑確定）等
營業員及其他證券公司之營業員，以庚○○及各營業員提供之呂長國等人頭帳戶（證
券公司營業員及人頭帳戶姓名詳見原判決附表一、二、三），於開盤前、後下單，連
續多次以同時買入、賣出之方法，增加該股股票交易量，製造華國股票交易熱絡之假
象，復連續以高於前日收盤價或當日委託買入前已成交市場價格，或以當日最高價即
漲停價買入華國股票，抬高華國股票價格後再伺機賣出，或以低於前日收盤價或當日
委託賣出前已成交市場價格，或以當日最低價即跌停價賣出華國股票，壓低華國股票
價格後，再伺機買入之方式，將華國股票從八十三年二月十四日之每千股十萬四千元
，操縱拉抬至八十三年十月四日之每千股三十三萬八千元。八樓辦公室成員辛○○、
丑○○、己○○、寅○○、翁憶珍、壬○○基於與癸○○、庚○○等共同犯意聯絡，
而戊○○、巳○○、丙○○、丁○○、卯○○、張嘉玲、陳貴美等則基於幫助癸○○
、庚○○之意思，炒作華國股票，分工情形如下：辛○○為庚○○特別助理，銜命總
攬八樓辦公室之人員及事務，與戊○○、巳○○、丙○○負責盤點庫存股票、統計資
金及據以排定次日股票買賣數量，辛○○並負責與金主連繫調度炒作股票所需資金，
寅○○（辛○○之私人助理）協助辛○○與金主連繫及協助庚○○喊盤、下單，己○
○負責與金主接洽及以不知情之人頭名義在寶來證券公司下單買賣股票，且時有受庚
○○指示喊盤，壬○○除協助辛○○排定次日買賣股票數量外，並負責與金主接洽及
喊盤、下單，丁○○、卯○○負責股票交割及公債買賣，陳貴美負責公債買賣，並持
公債向金融機關等以附買回賣出之方式籌集資金，陳麗鳳負責辦理買賣股票人頭戶之
開立，翁憶珍負責在上址九樓喊盤及核算當日收盤後買賣股票手續費等成本，丑○○
負責與中南部券商交割股款之匯兌，並於違約交割時參與協商，張嘉玲負責簽發癸○
○、庚○○、翁憶珍、丑○○等個人支票，再交由負責雜務為不知情之張蕙芬（已判
決免訴及無罪確定）統籌交予不知情而為國華保全人員之唐敏鳴、黃俊敏、段應祥、
林文志、周偉智、周偉仁及協助保全之楊東山（均經判決免訴及無罪確定）至各證券
商處交割，或至銀行提領現款送交金主史金生、馬忠芳、吳傳、王佳辰等用以支付利
息，或向前開金主等收取貼現資金支付股款。其間庚○○亦偶委由壬○○、翁憶珍、
己○○等喊盤。癸○○、庚○○、辛○○等為籌措前述炒作股票之資金，復與乙○○
、辰○○、子○○○、甲○○等商業負責人或主辦會計之人，共同意圖為自己不法之
所有，並基於概括之犯意，由知情之丁○○、卯○○基於幫助之意思，排定每日不實
賣出公債予洪福、永豐證券公司之人頭及金額，再交由洪福證券公司之子○○○、辰
○○、乙○○及永豐證券公司之甲○○於其等業務上製作之支出傳票登載不實會計憑
證，據以簽發洪福證券公司第一商業銀行中山分行（下稱一銀中山分行）第0000
0000號債券交易專用帳戶支票及永豐證券公司一銀中山分行第00000000
號帳戶、彰化商業銀行板橋分行第0000000000號帳戶支票，每日開出之面
額為二、三十億元或二、三億元不等，持向金主史金生等貼現取得資金，或交割買進
股票股款，於當日銀行結束營業前再將同額款項匯回。炒作股票所需資金除以前開方
法取得外，因時有不足，乃自八十三年八月三十日起，由辛○○指示辰○○、子○○
○於其等業務上製作之買賣公債傳票上為填製不實之會計憑證，陸續自洪福證券公司
一銀中山分行第九八三三九號自有資金帳戶，撥轉資金至前述第00000000號
帳戶使用，迄至八十三年十月三日止，共將前開業務上持有之二億三千七百萬元予以
侵占入己，未加歸墊。彼等除挪用前開資金，作為炒作股票所用外，並將洪福證券公
司所有公債二十九億三千四百零二萬五千元，由基於幫助意思之陳貴美、張嘉玲及有
共同犯意之翁憶珍等分別陸續持向三陽證券股份有限公司、永昌證券股份有限公司（
下稱永昌證券公司）、中聯信託投資股份有限公司、國際票券金融股份有限公司、中
興票券股份有限公司、中華票券金融股份有限公司以附買回方式賣出或重覆賣出，取
得資金，匯存入前開第00000000號帳戶，由子○○○、辰○○、乙○○等填
載不實支出傳票即不實會計憑證，據以簽發該帳戶支票，作為交付股款或另向前述金
主票貼取得現金方式炒作華國股票（詳如原判決附表四）。其中八十三年二期公債一
億五千萬元（同年十月十日到期）、八十二年三期公債一億零三百八十五萬九千七百
六十二元（十月十三日到期）及八十年二期公債二億一千萬元（十月十七日到期），
均屆期未續約或買回，為永昌證券公司等斷頭賣出，致生損害於洪福證券公司及永豐
證券公司。庚○○與癸○○為籌措前開炒作股票資金，復自八十三年二月間起至同年
十月間止，基於共同並承前之概括犯意，推由庚○○利用不知情之洪福證券公司辰○
○、子○○○，將庚○○實質上保管，屬其業務上（庚○○實際上負責洪福證券公司
業務）所持有，為洪福證券公司所有尚未售出之可動用公債十六億三千三百九十萬元
，予以侵占入己。復自八十三年四月間起至同年九月間止，利用家正建設公司（下稱
家正公司）一銀中山分行第九八六四一號帳戶、義新公司一銀中山分行第八六○二一
號帳戶、張克斗一銀中山分行第一○五○五○號帳戶、洪福證券公司第000000
00號帳戶與癸○○一銀中山分行第九一五九八號帳戶相互匯款轉帳，將庚○○業務
上保管之洪福證券公司第00000000號帳戶內該公司所有資金七千二百七十萬
餘元連續兌出侵占，供癸○○親自簽發前開第九一五九八號帳戶本票持交刁錫鶴、林
南強、王佳辰等，用以償還癸○○於八十一年九月間因炒作股票資金不足導致違約交
割案積欠之債務。（二）、八十三年十月一日，癸○○、庚○○二人均明知資金業已
緊絀，仍共同自當日起至同年十月六日止，連續委託元統證券公司洪寶麒等營業員利
用江瑞光等人頭帳戶買進華國、農林等股票，均經有人承諾接受。嗣洪福證券公司第
00000000號帳戶支票自八十三年十月四日開始存款不足二億四千餘萬元（一
銀中山分行於翌日始補辦退票手續），金主不願繼續提供資金，且各券商亦不願接受
下單，癸○○、庚○○二人資金調度困難，乃於八十三年十月三、四、五、六日不履
行交割，金額高達七十二億九千九百八十萬一千五百四十一元（證券公司營業員、違
約交割人頭戶姓名、日期、股票種類、股數、金額詳如原判決附表三），足以影響證
券交易市場秩序。因而撤銷第一審關於癸○○、庚○○、辛○○、乙○○、辰○○、
甲○○、丑○○、寅○○、壬○○、子○○○、戊○○、巳○○、丙○○、丁○○、
卯○○部分之科刑判決，改判依牽連犯關係從一重仍均論處癸○○、庚○○共同違反
對於在證券交易所上市之有價證券，不得有意圖抬高集中交易市場某種有價證券之交
易價格，自行及以他人名義，對該有價證券，連續以高價買入及低價賣出之規定罪刑
，及均論處共同違反對於在證券交易所上市之有價證券，在集中交易市場報價，業經
有人承諾接受而不履行交割，足以影響市場秩序罪刑；改判依牽連犯關係從一重仍皆
論處辛○○、乙○○、辰○○、甲○○、丑○○、寅○○、壬○○、子○○○共同違
反對於在證券交易所上市之有價證券，不得有意圖抬高集中交易市場某種有價證券之
交易價格，自行及以他人名義，對該有價證券，連續以高價買入及低價賣出之規定罪
刑，暨改判俱論處戊○○、巳○○、丙○○、丁○○、卯○○幫助違反對於在證券交
易所上市之有價證券，不得有意圖抬高集中交易市場某種有價證券之交易價格，自行
及以他人名義，對該有價證券，連續以高價買入及低價賣出之規定罪刑。固非無見。
惟查：（一）、科刑之判決書，須將認定之犯罪事實詳載於事實欄，然後於理由欄內
，逐一說明其所憑之證據及認定之理由與應適用之法律，使事實與理由兩相一致，否
則即有判決理由矛盾之違法，自足構成撤銷之原因。原判決於事實欄一內，並未記載
丑○○、寅○○、壬○○三人如何與癸○○、庚○○、乙○○、辰○○、甲○○、辛
○○、子○○○等商業負責人或主辦會計人員，就違反商業會計法與業務侵占犯罪事
實間，有如何之犯意聯絡及行為分擔，理由欄亦未說明憑以認定丑○○、寅○○、壬
○○三人有該犯行之理由，自不足為丑○○等三人適用法令及判斷其適用是否正當之
準據。乃原判決竟認丑○○等三人均與癸○○等人共犯修正前商業會計法第六十六條
第一款及刑法第三百三十六條第二項之罪（原判決第五十六頁第八行起至第五十七頁
第十四行止），顯有判決理由矛盾及不備之違法。（二）、以自己犯罪之意思而參與
犯罪，無論其所參與者，是否為犯罪構成要件之行為，皆為共同正犯；若以幫助他人
犯罪之意思，而參與犯罪構成要件以外之幫助行為，始為幫助犯。又投資人籌措資金
，決定買賣股票之種類、價格及數量後，委託證券商之營業員在集中交易市場下單買
賣，股票成交後則需（以現款、票據或匯兌等方式）繳交股款與手續費並辦理交割手
續，此為集中交易市場股票買賣之一般流程。原判決事實認定癸○○、庚○○與乙○
○、辰○○、甲○○、子○○○，基於共同之犯意，由庚○○指揮八樓辦公室成員炒
作華國股票，每日先將庫存股票盤點列出清單，由庚○○決定買進賣出之證券商名稱
、價格及張數，次日委託永豐證券甲○○及洪福證券、元統等證券公司之營業員，以
庚○○及各人頭帳戶，連續多次炒作華國股票，自每千股十萬四千元操縱拉抬至三十
三萬八千元。八樓辦公室成員分工情形為：辛○○為庚○○特別助理，銜命總攬八樓
辦公室之人員及事務，與戊○○、巳○○、丙○○負責盤點庫存股票、統計資金及據
以排定次日股票買賣數量，辛○○並負責與金主連繫調度炒作股票所需資金，寅○○
為辛○○之私人助理，協助辛○○與金主連繫及協助庚○○喊盤、下單，壬○○協助
辛○○排定次日買賣股票數量及與金主接洽暨喊盤、下單，丁○○、卯○○負責股票
交割及公債買賣，陳麗鳳辦理買賣股票人頭戶之開立，翁憶珍在上址九樓喊盤及核算
當日收盤後買賣股票手續費等成本，丑○○負責與中南部券商交割股款之匯兌並於違
約交割時參與協商，張嘉玲負責簽發癸○○、庚○○、翁憶珍、丑○○等個人支票，
再交由不知情之張蕙芬等人至各證券商處交割，或至銀行提領現款送交金主，或向金
主等收取貼現資金支付股款等情。如果無訛，辛○○、丑○○、寅○○、壬○○四人
與戊○○、巳○○、丙○○、丁○○、卯○○五人所分工之行為，似皆與華國股票之
買賣有關。彼等既均受僱工作，如知悉庚○○等意在炒作華國股票，猶聽命分工完成
炒股之各個階段行為，何以辛○○、丑○○、寅○○、壬○○四人與癸○○、庚○○
有共同犯罪之意思，為共同正犯？而戊○○、巳○○、丙○○、丁○○、卯○○五人
則僅基於幫助之意思，為幫助犯？依原判決事實欄之記載，戊○○、巳○○、丙○○
與辛○○均負責盤點庫存股票、統計資金及據以排定次日股票買賣數量，祇辛○○尚
負責調度資金而已，則何以辛○○為共同正犯？戊○○、巳○○、丙○○三人為幫助
犯？丑○○除於癸○○、庚○○違約交割後參與協商外，係負責與中南部券商交割股
款之匯兌工作，並未參與喊盤下單，何以為共同正犯？而同係負責股票交割或支票簽
發交付等工作之丁○○、卯○○二人，則得認係幫助犯？辛○○等九人與癸○○、庚
○○為共同正犯或幫助犯，究竟如何分際？原判決並未說明為不同論斷之理由，自有
未合。本院前次發回意旨業已指明，原審更審猶未注意及之，致原有違法瑕疵仍然存
在。（三）、原判決認癸○○、庚○○、辛○○等為籌措炒股資金，復與乙○○、辰
○○、子○○○及甲○○，共同意圖為自己不法之所有，基於概括之犯意，由丁○○
、卯○○基於幫助之意思，排定每日「不實賣出公債」予洪福、永豐證券公司之人頭
及金額，再交由洪福證券公司之子○○○、辰○○、乙○○及永豐證券公司之甲○○
，製作「不實之支出傳票登載不實會計憑證」，據以簽發洪福證券公司及永豐證券公
司等支票，每日開出面額二、三十億元或二、三億元不等，持向金主貼現取得資金或
交割買進股票股款，於當日銀行結束營業前再將同額款項匯回，尚牽連犯商業會計法
及刑法之業務侵占罪等情。然原判決既認甲○○係受庚○○指示實際負責永豐證券公
司業務，復認永豐證券公司所有九億餘元公債未被庚○○侵占（原判決第六十三頁、
第六十四頁），則甲○○製作不實支出傳票，據以簽發永豐證券公司支票，持向金主
貼現或用以交割買進股票所侵占者，究係何財物？如係侵占洪福證券公司之公債，甲
○○何以須對非永豐證券公司製作之支出傳票共負違反商業會計法之責？原判決認定
癸○○、庚○○等人先排定每日不實賣出公債予洪福、永豐證券公司之人頭及金額，
再製作不實之支出傳票，據以簽發支票持往貼現或交割買進股票，於當日銀行結束營
業前再將同額款項匯回，倘若屬實，此部分既未實際賣出公債（包括附買回條件之賣
出），得否認與侵占罪易持有為不法所有之構成要件相符？亦值研酌。上揭疑慮，與
癸○○等人所犯罪名、罪數及金額有關，原判決並未究明釐清，亦有應於審判期日調
查之證據未予調查之違法。（四）、科刑判決認定事實所憑之證據，須與卷內之證據
資料相適合，且其前後理由亦須相一致，否則即有判決理由矛盾之違法。原判決認癸
○○、庚○○共同自八十三年十月一日起至同年月六日止，連續以人頭戶買進華國、
農林等股票，卻於同年十月三、四、五、六日不履行交割，金額高達七十二億九千九
百八十萬一千五百四十一元，有關買賣股票之證券公司營業員、違約交割人頭戶姓名
、日期、股票種類、股數、金額詳如原判決附表三等情。然按證券成交日起算第三日
始為交割付款日，此乃證券集中交易市場之交易規則，因之八十三年十月一日至同年
月四日買賣之股票，其交割日為同年月四日至六日（八十三年十月二日為星期假日）
。原判決附表三係分為二部分，其中附表三之(一)記載八十三年十月一日至四日之股票
交易張數及違約交割金額，違約金額合計二十億六千三百八十萬一千元（原判決第八
十七頁至第九十五頁），附表三之(二)為同年十月四日至六日之違約股票、股數及違約
金額，違約金額合計五十二億三千六百萬零五百四十一元（原判決第九十五頁至第一
一○頁），二部分之總額，即為原判決事實欄二所載七十二億九千九百八十萬一千五
百四十一元。但附表三之(一)中以江瑞光名義違約交割華國股票之股數、金額，與附表
三之(二)江瑞光名義之違約股數、金額相同（原判決第八十七頁第十四行、第九十八頁
第一、二行）；附表三之(一)江珍珍名義違約部分亦與附表三之(二)江珍珍者相同（原判
決第八十七頁第十五行、第九十八頁第四、五行）；附表三之(一)游文炎違約部分與附
表三之(二)游文炎者亦相同（原判決第八十九頁第五行、第一○一頁第五行）；此外附
表三之(一)其餘多名人頭帳戶部分亦與附表三之(二)之同一人頭帳戶相同。則附表三之(一)
與附表三之(二)似有多處重複。原判決將附表三之(一)與(二)之金額合併計算（原判決第一
一一頁），認癸○○、庚○○二人違約交割金額高達七十二億九千九百八十萬一千五
百四十一元，其認定事實即與作為事實欄一部分之附表三有所不符，自有判決理由矛
盾之違法。癸○○、庚○○二人違約交割金額究為若干？如為七十二億九千九百八十
萬一千五百四十一元，何以台灣證券交易所動用之交割結算基金為三十三億三千三百
三十六萬三千一百零七元？此與癸○○、庚○○二人之犯罪情節有關，自應詳為查明
，始足為論罪科刑之依據。原判決並未審明，亦有應於審判期日調查之證據未予調查
之違誤。以上，或為上訴意旨所指摘，或為本院得依職權調查之事項，應認原判決關
於癸○○、庚○○、辛○○、甲○○、辰○○、丑○○、乙○○、寅○○、戊○○、
丁○○、壬○○、巳○○、子○○○、卯○○、丙○○部分，仍有撤銷發回更審之原
因。原判決理由欄壹之四關於癸○○等人不另為免訴、無罪諭知部分，基於審判不可
分之原則，應併予發回。
二、駁回（己○○）部分：
按刑事訴訟法第三百七十七條規定：上訴於第三審法院，非以判決違背法令為理由，
不得為之。是提起第三審上訴，應以原判決違背法令為理由，係屬法定要件，如果上
訴理由並未指摘原判決有何違法，自應認其上訴為違背法律上之程式，予以駁回。本
件上訴人己○○上訴意旨僅以：己○○於每日至洪福證券公司六樓營業大廳買賣股票
，為小額性之投資，根本未曾買賣華國股票，由丑○○之證詞可得證實，且檢察官搜
集之各項證據均與己○○無關，由獎金帳本分發情形，亦可知己○○未領過錢，足證
未曾替癸○○集資炒股及喊盤下單，原審判處罪刑並宣告緩刑，實屬冤枉云云，祇為
事實之爭執，而就原判決關於己○○部分如何違背法令，並無一語涉及。依上開說明
，自屬違背法律上之程式，應予駁回。
據上論結，應依刑事訴訟法第三百九十七條、第四百零一條、第三百九十五條前段，
判決如主文。
中      華      民      國    九十二    年      五      月    二十二    日
                              最高法院刑事第十二庭
                                  審判長法官  張  淳  淙
                                        法官  謝  俊  雄
                                        法官  蘇  振  堂
                                        法官  張  春  福
                                        法官  呂  丹  玉
      右正本證明與原本無異
                                              書  記  官
中      華      民      國    九十二    年      五      月    二十七    日


司法院資訊處製作；財團法人民間司法改革基金會備份。
